【裁判字號】    91,訴,659
【裁判日期】    920218
【裁判案由】    申請抵繳遺產稅
【裁判全文】
臺中高等行政法院判決                            九十一年度訴字第六五九號
                              .
  原      告  甲○○
  訴訟代理人  陳廷獻律師
  被      告  財政部台灣省中區國稅局
  代  表  人  乙○○
  訴訟代理人  丙○○
              丁○○
右當事人間因申請抵繳遺產稅事件，原告不服財政部中華民國九十一年七月二十五日
台財訴字第０九一００二五四七五號訴願決定，提起行政訴訟。本院判決如左︰
    主  文
原告之訴駁回。
訴訟費用由原告負擔。
    事  實
一、事實概要：
    原告申請以分割被繼承人王天鐘所有坐落彰化縣彰化市○○○段西勢子小段七之
    六四地號、面積三千五百五十九平方公尺建地之一部分抵繳遺產稅，因該如附圖
    所示分割位置東側目前為彰化農田水利會之灌溉水圳，南側僅少部分土地臨六米
    道路，變現不易且顯有不公，經被告於民國（下同）九十一年一月十七日召開分
    割位置之協調會議，惟無法達成協議，被告遂以九十一年一月二十一日中區國稅
    彰縣徵字第０九一０００一九四八號函，函請原告另行提供其他實物抵繳或改以
    現金繳納。原告不服，提起訴願，遭決定駁回，遂提起行政訴訟。
二、兩造聲明：
    (一)原告聲明求為判決：訴願決定及原處分均撤銷。
    (二)被告聲明求為判決：駁回原告之訴。
三、兩造陳述：
    (一)原告主張：
      1.按「遺產稅或贈與稅應納稅額在三十萬元以上，納稅義務人確有困難，不能
        一次繳納現金時，得於前項規定納稅期限內，向該管稽徵機關申請，分十二
        期以內繳納；每期間隔以不超過二個月為限，並准以課徵標的物或其他易於
        變價或保管之實物一次抵繳。」為行為時遺產及贈與稅法第三十條第二項所
        明定。本件原告之被繼承人王天鐘於八十九年五月五日死亡，經被告核定遺
        產稅額為新台幣（下同）三千八百五十八萬七千六百零六元，因稅額鉅大，
        原告等納稅義務人確有困難，不能一次以現金繳納，故於繳納期限內，依前
        揭規定申請以坐落台中縣霧峰鄉○○○段六八之二等十一筆繼承土地抵繳前
        開遺產稅，經被告核准抵繳，後因該等土地之價值僅有二千七百零八萬一千
        四百三十五元，經抵繳後，尚不足一千一百五十萬六千一百七十二元，原告
        即再申請以分割被繼承人王天鐘所有坐落彰化縣彰化市○○○段西勢子小段
        七之六四地號，面積三千五百五十九平方公尺建地之一部分，及彰化汽車客
        運股份有限公司股票六萬零九百六十股，股價計六十萬九千六百元抵繳所餘
        遺產稅，亦經被告核准抵繳，其中以股票抵繳部分，已經抵繳竣事。故本件
        所餘之一千零八十九萬六千五百七十二元遺產稅，業經被告認定原告確有繳
        納之困難，並已依首開規定核准原告以「課徵標的物」抵繳之事實，迨無疑
        義。本件既經准予抵繳，依法即「應」進行抵繳，而不能再以任何藉口否准
        抵繳。茲原處分機關竟准抵繳於先，又否准抵繳於後，顯然有違首開法條規
        定。
      2.依財政部八十九年八月二十五五日臺財產接字第八九０００二二八四三號函
        所修訂之「抵繳遺產稅或贈與稅實物管理要點」第二條第一項第四款第三目
        及第二項規定：「抵稅實物之價額超過應納之稅額者，超額部分之處理方式
        ：(3)自抵稅實物分割；前項第四款第三目以分割方式處理者，應由稽徵機關
        與納稅義務人協調分割之位置：：：」，足見稽徵機關核准納稅義務人以「
        課徵標的物」抵繳遺產稅後，即「應」與納稅義務人協調分割之位置，若徵
        納雙方各堅持己見時，即應請由比較客觀公正之第三者進行協調，以完成抵
        繳之程序，否則，若主管稽徵機關一味堅持不公平、不合理之最有利分割位
        置，而以高壓手段，強脅納稅義務人接受，不然即以「協調不成」為藉口，
        逼迫納稅義務人「另行提供其他實物抵繳或改以現金繳納」，豈不使弱勢之
        納稅義務人立於最不利之地位，而有違遺產及贈與稅法第三十條第二項之良
        法美意。
      3.本件被告之作為，顯然違背前開抵繳法條之立法意旨﹕
        (1)原告申請抵繳之土地，為被繼承人遺產中最有價值之土地，距彰化市後火
          車站約五百公尺處，市價每坪約為二十萬元，原告申請抵繳之價額，卻只
          能以公每坪七萬八千八百零九元抵繳，損失甚大，原告之所以忍痛割愛，
          乃因有「無力繳納」之不得已苦衷。茲既經被告核准抵繳，卻又在分割位
          置上堅持其最有利之方位，顯然不公平又不合理。
        (2)原告主張分割抵繳部分之建地，其面積約為四百五十平方公尺，長為八十
          餘公尺，寬約為五．三公尺，其北邊面臨「圳西巷」之六公尺寬既有道路
          ，南邊亦面臨「辭修路一二八巷」之六公尺寬既有道路，既可建築房屋，
          且前後出入方便。被告所謂「僅南側少部分土地面臨六米道路」，顯然故
          意扭曲事實，又被告所分得之建地，既然出入方便，則其分割後之價值，
          仍然高出公告現值甚多，故其所謂變現不易且顯有不公云云，均係主觀臆
          斷，徒為「協調不成」之藉口，豈能讓人信服？
        (3)本件若依被告所堅持以附圖甲部份（即紅色斜線部分）抵繳，則其西、南
          兩方均面臨既有道路，佔盡地利之便，反使原告立於比較不利之地位，豈
          不折煞有為政府照顧納稅義務人弱者之立法美意？
        (4)又按財政部八十六年九月四日臺財稅字第八六０五三三六一八號函頒「債
          權、未上市或上櫃股份有限公司股票、有限公司出資額、骨董、藝術品等
          審查及受理抵繳注意事項」第二項所定：「納稅義務人經核准以課徵標的
          物或其他易於變價或保管之實物抵繳，如因其他法令規定或因納稅義務人
          ，未檢送必要之相關文件，或因其他因素，致生法律上或事實上不能履行
          財產移轉為國有之義務者，應請其另行提供其他實物抵繳，或改以現金繳
          納。」之意旨，係對土地以外之「債權、未上市或上櫃股份有限公司股票
          、有限公司出資額、骨董、藝術品等」易於變價或保管之實物抵繳稅款所
          頒之行政命令，且其要件亦以「致生法律上或事實上不能履行財產移轉為
          國有之義務者」為限，方可「請納稅義務人另行提供其他實物抵繳，或改
          以現金繳納」。本件原告所申請抵繳者，係具有超過公告現值數倍之建地
          ，顯非前開函釋所適用之股票等動產，自不得依該函釋「請納稅義務人另
          行提供其他實物抵繳，或改以現金繳納」。又本件既經被告核准抵繳在先
          ，且其自原告主張分割抵繳部分所取得之土地現值，已高過抵繳之公告現
          值甚多，並無任何之不利之處，自不得以主觀之任何藉口，再否准抵繳，
          否則即為顯然之違法。茲訴願決定機關竟引用財政部函頒之「債權、未上
          市或上櫃股份有限公司股票、有限公司出資額、骨董、藝術品等審查及受
          理抵繳注意事項」第二項規定，認定被告可以事後再否准抵繳，並要求原
          告另行提供其他實物抵繳或改以現金繳納，顯亦有適用不當法規之違法。
        (5)原告申請抵繳之土地，既經被告核准在案，則所剩者，僅係分割抵繳位置
          之協議而已，若徵納雙方對於初步抵繳位置各有堅持，當可再行協調，或
          請由較為客觀之第三人居中調解，當可順利達成協議，而完成抵繳程序。
          惟被告卻僅在九十一年一月十七日召開一次分割位置協調會議，即未再進
          行協調，而隨即於同年一月二十一日以中區國稅彰縣徵字第０九一０００
          一九四八號函告原告略以：「於九十一年一月十七日開協調分割位置會議
          ，尚無法達成共同協議，請台端等另行提供其他實物抵繳或改以現金繳納
          」，顯然有硬逼原告就範之心態。
        (6)退而言之，若被告認為原告初步所提出之前開分割方案不公平，而經比較
          客觀公正之第三者為相同之認知，原告仍願接受其他比較客觀公平之分割
          方案，但終不能以被告所提顯不公平之附圖甲案，作為絕對之分割標準。
        (7)又被告於九十年十一月十九日函告原告略謂「改以持分抵繳」乙節，勢必
          引發日後裁判分割之訴訟，不但有違前開財政部八十九年八月二十五日臺
          財產接字第八九０００二二八四三號函釋「應協調分割位置」之意旨，更
          將造成無謂之官民訴訟，浪費司法資源。
    (二)被告答辯：
      1.原告之被繼承人王天鐘於八十九年五月五日死亡，經被告所屬彰化縣分局核
        定遺產稅額為三千八百五十八萬七千六百零六元，並於九十年十月十七日核
        准繼承人以遺產中坐落台中縣霧峰鄉○○○段六八之二等十一筆土地，價值
        二千七百零八萬一千四百三十五元，抵繳同額遺產稅，其餘一千一百五十萬
        六千一百七十一元應繳納現金。原告於九十年十一月八日再申請以遺產中彰
        化汽車客運股份有限公司股票六萬零九百六十股，價值六十萬九千六百元及
        坐落彰化縣彰化市○○○段西勢子小段七之六四地號土地中，毗鄰彰化農田
        水利會之灌溉水圳，且僅少許土地臨六米道路之狹長部分計面積四百五十平
        方公尺（該筆土地總面積為三千五百五十九平方公尺，被繼承人持分全部）
        ，價值一千七十二萬八千元，抵繳遺產稅一千一百三十三萬七千六百元，其
        餘十六萬八千五百七十一元則同意以現金繳納，經被告所屬彰化縣分局審理
        結果，准以上開彰化汽車客運股份有限公司股票抵繳遺產稅，至土地部分為
        免變現不易，損及政府權益，遂於九十年十一月十九日以中區國稅彰縣徵字
        第０九０００三四二五五號函請原告另提分割位置或改以持分抵繳，原告仍
        堅持以該部分辦理分割並抵繳，被告所屬彰化縣分局於九十一年一月十七日
        與原告召開協調會議，無法達成協議，被告所屬彰化縣分局乃於九十一年一
        月二十一日以中區國稅彰縣徵字第０九一０００一九四八號函請原告另行提
        供其他實物抵繳或改以現金繳納。
      2.原告主張分割予被告所屬彰化縣分局以抵繳遺產稅之土地，係坐落彰化縣彰
        化市○○○段西勢子小段七之六四地號中，毗鄰彰化農田水利會之灌溉水圳
        ，且僅少許土地臨六米道路之狹長部分，有卷附原告標示分割位置之草圖可
        稽，就其毗鄰之環境及土地形狀而言，均屬非易於變價之土地，原告雖稱該
        位置可建築房屋，出入方便，惟若其所稱屬實，何以其不自己保留該部分卻
        堅持以該部分抵繳，顯見其主張之矛盾。又稽徵機關基於確保稅捐之核課實
        現，對納稅義務人申請抵繳之實物是否符合抵繳之要件予以認定，本屬其行
        政裁量權限，倘申請人所提供之實物無從變價以供抵繳遺產稅之用，則許其
        抵繳，將使國家反增無意義之保管負擔，自與以實物抵繳遺產稅之立法意旨
        不合。本件原告既與被告所屬彰化縣分局就分割之位置召開協調會議仍無法
        達成共識，且原告亦表明其不願改以土地持分抵繳，則被告所屬彰化縣分局
        請原告另行提供其他實物抵繳或改以現金繳納，並無違誤。
    理  由
一、按「遺產稅或贈與稅應納稅額在三十萬元以上，納稅義務人確有困難，不能一次
    繳納現金時，得於前項規定納稅期限內，向該管稽徵機關申請，分十二期以內繳
    納；每期間隔以不超過二個月為限，並准以課徵標的物或其他易於變價或保管之
    實物一次抵繳。」固為行為時遺產及贈與稅法第三十條第二項所明定。另按依遺
    產及贈與稅法第三十條第二項規定，遺產稅本應以現金繳納，必須現金繳納確有
    困難時，始得以實物抵繳。是以申請以實物抵繳，是否符合上開要件及其實物是
    否適於抵繳，自應由稅捐稽徵機關予以調查核定，業據司法院釋字第三四三號解
    釋在案，故稽徵機關對納稅義務人申請抵繳之實物是否符合抵繳之要件予以認定
    ，自屬其行政裁量權限。又行政機關依裁量權所為之行政處分，以其作為或不作
    為逾越權限或濫用權力者為限，行政法院始得撤銷，此款行政訴訟法第二百零一
    條之規定自明。
二、本件被繼承人王天鐘於八十九年五月五日死亡，原核定遺產稅額為四三、四九四
    、一○六元，嗣被告重新核定遺產稅額為三八、五八七、六○六元，並於九十年
    十月十七日核准以台中縣霧峰鄉○○○段六八｜二等十一筆土地，價值二七、○
    八一、四三五元抵繳遺產稅在案。惟原告於九十年十一月八日再申請以坐落彰化
    縣彰化市○○○段西勢子小段七｜六四地號土地及彰化汽車客運股份有限公司股
    票六○、九六○股，股票價值六○九、六○○元辦理抵繳，而有關原告申請分割
    上開土地抵繳遺產稅部分，因原告主張分割抵繳之位置東側目前既為彰化農田水
    利會之灌溉水圳，僅南側少部分土地臨六米道路，變現不易且顯有不公，被告所
    屬彰化縣分局遂於九十年十一月十九日以中區國稅彰縣徵字第○九○○○三四二
    五五號函請納稅義務人另提分割位置或改以持分抵繳，惟原告仍堅持以該部分辦
    理分割抵繳。嗣經該分局於九十一年一月十七日與原告協調分割位置，仍無法達
    成協議，乃於九十一年一月廿一日以中區國稅彰縣徵字第○九○○○一九四八號
    函知原告因無法達成共同協議，請其另行提供其他實物抵繳或改以現金繳納，此
    有原告九十年十一月八日之抵繳申請書及被告所屬彰化縣分局前述二函件在卷足
    憑，是原告主張本件之彰化縣彰化市○○○段西勢子小段七｜六四地號土地原經
    被告准予抵繳，嗣又否准抵繳顯屬無稽。
三、如前所述，被告之是否准以課徵標的物抵繳遺產稅及以何方式抵繳既屬法律所定
    之行政裁量權，則本件之爭執厥為被告不同意原告以附圖所示右側為灌溉水圳之
    狹長部分土地申請抵繳遺產稅，有無濫用權力？經查依抵繳遺產稅或贈與稅實物
    管理要點第二條第二項第四款規定：「抵繳實物之價額超過應納稅額者，超額部
    分之處理方式。：：3.自抵稅實物分割4.分別共有。：：第四款第３目以分割方
    式處理者，應由稽徵機關與納稅義人協調分割之位置：：：。」，依該規定，亦
    僅係以分割方式抵繳遺產稅時，應由徵納雙方進行協調分割位置之程序而已，惟
    如雙方確無法協調，尚非不得以分別共有方式抵繳遺產稅。本件原告主張分割抵
    繳之如附圖所示之土地，顯屬狹長地形，且該分割抵繳之土地東側緊鄰彰化農田
    水利會之灌溉水圳，僅南側少許土地鄰六米道路，雖原告主張該地北邊亦有部分
    土地面臨六米寬之圳西巷既有道路亦可出入。惟依原告檢附之附圖顯示該七｜六
    四號建地西側係面臨十八米寬之自立街，則原告主張分割抵繳之土地竟全部緊鄰
    彰化農田水利會之灌溉水圳之狹長地形，而無任何部分面鄰十八米寬之自立街。
    又狹長地形於土地交易市場較乏人問津，應屬變現不易，是該分割方案之實物尚
    難認適於抵繳。且該分割位置如果原告所述可建築房屋出入方便屬實，原告何以
    不自留該地，而堅持以該部分抵繳，是該分割方案亦顯失公平。被告不同意該分
    割方案，乃依前揭管理要點與原告協調分割之位置（協調中被告原主張分割附圖
    甲部分），惟原告仍堅持己見，被告乃另主張以分別共有方式抵繳，惟原告仍不
    同意，致協調不成立，此有兩造之協調紀錄附原處分卷可稽，是原告所提分割抵
    繳之位置既變現不易且對被告顯失公平，被告所屬彰化縣分局乃否准其以分割如
    附圖所示建地抵繳遺產稅，自無濫用權力情事，其並函請原告另行提供其他實物
    抵繳，或改以現金繳納。經核並無不合。訴願決定予以維持亦無違誤。原告聲明
    求為撤銷，為無理由，應予駁回。原告其餘陳述與本件無涉，已無庸論述，併予
    敘明。
據上論結，本件原告之訴為無理由，爰依行政訴訟法第一百九十五條第一項後段、第
九十八條第三項前段，判決如主文。
中    華    民    國    九十二      年      二        月      十八      日
                 臺 中 高 等 行 政 法 院   第 二 庭
                                審 判 長 法      官  沈  水  元
                                         法      官  林  秋  華
                                         法      官  王  德  麟
右正本證明與原本無異。
如不服本判決，應於判決送達後二十日內向本院提出上訴書狀，其未表明上訴理由者
，應於提起上訴後二十日內向本院提出上訴理由書（須依對造人數附具繕本）；如於
本判決宣示或公告後送達前提起上訴者，應於判決送達後二十日內補提上訴理由書（
須附繕本）。未表明上訴理由者，逕以裁定駁回。
提起上訴應預繳送達用雙掛號郵票拾份（每份三十四元)。
中    華    民    國    九十二      年      二        月      十八      日
                                         法院書記官  邱  吉  雄


司法院資訊處製作；財團法人民間司法改革基金會備份。
